【裁判字號】    98,交聲,1384
【裁判日期】    980615
【裁判案由】    聲明異議
【裁判全文】
臺灣高雄地方法院交通事件裁定        98年度交聲字第1384號
原處分機關  交通部公路總局高雄區監理所
異  議  人
即受處分人  甲○○
上列受處分人因聲明異議案件，對於交通部公路總局高雄區監理
所98年4 月21日所為之處分（原處分案號：高監營裁字第裁80-N
00000000 號），聲明異議，本院裁定如下：
    主  文
原處分關於罰鍰新臺幣肆萬玖仟伍佰元部分撤銷。
上開撤銷部分，甲○○不罰。
    理  由
一、原處分意旨以：異議人即受處分人甲○○於民國96年7 月21
    日下午5 時43分許，飲酒後騎乘車牌號碼8S-0299 號自用一
    般小貨車，行經高雄縣路竹鄉○○路台28線7.8 公里處，經
    警攔檢，測得異議人呼氣酒精濃度達每公升1.24毫克，為警
    製單舉發，嗣由原處分機關依道路交通管理處罰條例第35條
    第1 項第1 款及第24條第1 項第2 款之規定，裁處異議人罰
    鍰新臺幣（下同）49,500元，吊扣駕駛執照12個月，並施以
    道安講習等語。
二、異議意旨略以：異議人上開違規行為，業經臺灣高雄地方法
    院檢察署檢察官以96年度偵字第22857 號予以緩起訴處分確
    定，並命異議人向指定之公益團體、地方自治團體或社區提
    供40小時之義務勞動確定，異議人亦已依緩起訴內容履行，
    原處分機關仍裁處罰鍰49,500元，已違反一事不二罰原則，
    依法聲明異議等語。
三、按汽車駕駛人，駕駛汽車經測試檢定有酒精濃度超過規定標
    準者，處15,000元以上60,000元以下罰鍰，並當場移置保管
    該汽車及吊扣其駕駛執照1 年。汽車駕駛人有飲用酒類或其
    他類似物後其吐氣所含酒精濃度超過每公升0.25毫克或血液
    中酒精濃度超過百分之0.05以上者，不得駕車。道路交通管
    理處罰條例第35條第1 項第1 款、道路交通安全規則第114
    條第2 款分別定有明文。惟依95年2 月5 日施行之行政罰法
    第26條第1 項規定：「一行為同時觸犯刑事法律及違反行政
    法上義務規定者，依刑事法律處罰之。但其行為應處以其他
    種類行政罰或得沒入之物而未經法院宣告沒收者，亦得裁處
    之。」，此乃一行為同時造成刑罰法律與行政秩序罰規定發
    生競合適用之關係時，基於「一事不二罰」之法理，經由立
    法程序確立應以刑罰優先為原則，避免行為人承受過度且重
    複之處罰。此觀該條立法理由明確揭示：「一行為同時觸犯
    刑事法律及違反行政法上義務規定時，由於刑罰與行政罰同
    屬對不法行為之制裁，而刑罰之懲罰作用較強，故依刑事法
    律處罰，即足資警惕時，實無一事二罰再處行政罰之必要。
    且刑事法律處罰，由法院依法定程序為之，較符合正當法律
    程序，應予優先適用。但罰鍰以外之沒入或其他種類行政罰
    ，因兼具維護公共秩序之作用，為達行政目的，行政機關仍
    得併予裁處，故為第一項但書規定。」，其理益明。是以前
    揭行政罰法中刑事法律處罰優先且不再處以行政秩序罰之目
    的，既係因為行為人已接受刑罰而足資警惕，且已發生懲罰
    之作用，即無使行為人陷於雙重處罰之不利益，則關於刑事
    法律處罰之範圍自應採取實質認定，凡刑事實體法或程序法
    中所規定客觀上剝奪行為人生命、自由、財產權利，主觀上
    亦因制裁之嚴厲性、痛苦性，其強度足以造成心理強制而間
    接達成矯正教化目的之處遇手段，皆應納入其中，而不以形
    式上符合刑法第32條至第34條所定主刑及從刑種類者為限，
    始與前揭法律規範之意旨相符。
四、經查：異議人於96年7 月21日下午5 時43分許，飲酒後騎乘
    車牌號碼8S-0299 號自用一般小貨車，行經高雄縣路竹鄉○
    ○路台28線7.8 公里處，經警攔檢，測得異議人呼氣酒精濃
    度達每公升1.24毫克，為警製單舉發，嗣由原處分機關依道
    路交通管理處罰條例第35條第1 項第1 款及第24條第1 項第
    2 款之規定，裁處異議人罰鍰49,500元，吊扣駕駛執照12個
    月，並施以道安講習等情，此有高雄縣政府警察局舉發違反
    道路交通管理事件通知單、酒精濃度測試單、交通部公路總
    局高雄區○○○○○道路交通管理事件裁決書附卷可稽（見
    本院卷第8 至9 頁）。又異議人因上開酒後駕車行為，經臺
    灣高雄地方法院檢察署檢察官於96年8 月21日以96年度偵字
    第22857 號為緩起訴處分，緩起訴期間為1 年（96年10月1
    日至97年8 月31日），並命異議人應於緩起訴處分期間屆滿
    前向指定之公益團體、地方自治團體或社區提供40小時之義
    務勞務，上開緩起訴處分期間已期滿而未經撤銷等情，亦有
    上開緩起訴處分書及臺灣高等法院被告前案紀錄表在卷可稽
    （見本院卷第5 、11至12頁），則異議人上開違反刑事法律
    禁止規範之犯罪事實既已明確，僅因檢察官採取緩起訴處分
    之替代性刑事處遇手段，未將該案逕行起訴或聲請簡易判決
    處刑，致其後適用之刑事訴訟程序有所區別，然就異議人負
    有向檢察官指定機構提供一定時數之勞務義務觀察，其如未
    在上開指定期間內確實履行義務，依刑事訴訟法第253 條之
    3 第1 項第3 款之規定，異議人將遭受撤銷緩起訴處分之不
    利益；反之，倘其確實遵守並履行各項緩起訴條件，除非合
    於刑事訴訟法第260 條所定情形之一，否則異議人即無再就
    同一案件遭受刑事訴追之虞。從而，異議人已因上開緩起訴
    處分而剝奪其人身自由，主觀上前揭義務勞務亦具有強制性
    、懲罰性，雖不若易科罰金係以支付金錢作為自由刑之替代
    ，惟經由緩起訴處分條件之履行使其免於遭檢察官發動起訴
    程序，仍具有替代刑罰之效果，廣義而言，應屬前揭所稱之
    「實質刑事法律處罰」，而有行政罰法第26條第1 項「一事
    不二罰」規定之適用。
五、綜上，異議人因駕駛人酒精濃度超過規定標準之違規行為，
    依行政罰法第26條第1 項前段規定，即應依刑事法律處罰之
    ，已無再依上開道路交通管理處罰條例第35條第1 項第1 款
    裁處行政罰鍰之餘地，是異議人據以聲明異議為有理由，原
    處分關於裁處罰鍰49,500元部分，於法未合，應由本院撤銷
    之，並為不罰之諭知。至原處分關於吊扣駕駛執照12個月及
    施以道安講習部分，異議人並未聲明異議，故不在本院審究
    範圍內，附此敘明。
六、據上論斷，應依道路交通案件處理法第20條，裁定如主文。
中    華    民    國    98    年    6     月    15    日
                    交通法庭  法  官  林依蓉
以上正本證明與原本無異。
如不服本裁定，應於收受送達後5 日內向本院提出抗告狀。
中    華    民    國    98    年    6     月    16    日
                              書記官  邱靜銘


司法院資訊處製作；財團法人民間司法改革基金會備份。
